臺灣彰化地方法院民事裁定
111年度消債職聲免字第31號
聲  請  人  
即債務人    王淑華  

代  理  人  張仕融律師（法律扶助律師）
上列當事人間因消費者債務清理事件聲請免責，本院裁定如下：
    主  文
債務人王淑華不予免責。
    理  由
一、按法院為終止或終結清算程序之裁定確定後，除別有規定外
    ，應以裁定免除債務人之債務，消費者債務清理條例（下稱
    消債條例）第132條定有明文。而法院裁定開始清算程序後
    ，債務人有薪資、執行業務所得或其他固定收入，扣除自己
    及依法應受其扶養者所必要生活費用之數額後仍有餘額，而
    普通債權人之分配總額低於債務人聲請清算前2年間，可處
    分所得扣除自己及依法應受其扶養者所必要生活費用之數額
    者，法院應為不免責之裁定，但債務人證明經普通債權人全
    體同意者，不在此限；債務人有下列各款情形之一者，法院
    應為不免責之裁定，但債務人證明經普通債權人全體同意者
    ，不在此限：於七年內曾依破產法或本條例規定受免責。
    故意隱匿、毀損應屬清算財團之財產，或為其他不利於債權
    人之處分，致債權人受有損害。捏造債務或承認不真實之
    債務。聲請清算前二年內，因消費奢侈商品或服務、賭博
    或其他投機行為，所負債務之總額逾聲請清算時無擔保及無
    優先權債務之半數，而生開始清算之原因。於清算聲請前
    一年內，已有清算之原因，而隱瞞其事實，使他人與之為交
    易致生損害。明知已有清算原因之事實，非基於本人之義
    務，而以特別利於債權人中之一人或數人為目的，提供擔保
    或消滅債務。隱匿、毀棄、偽造或變造帳簿或其他會計文
    件之全部或一部，致其財產之狀況不真確。故意於財產及
    收入狀況說明書為不實之記載，或有其他故意違反本條例所
    定義務之行為，致債權人受有損害，或重大延滯程序。消債
    條例第133條、134條有明文規定。準此，法院為終止或終結
    清算程序之裁定確定後，除有消債條例第133條、134條各款
    所定之情形者，應為不免責之裁定外，法院即應以裁定免除
    債務人之債務。
二、聲請人即債務人王淑華（下稱債務人）於民國111年1月10日
    聲請清算，本院於111年2月18日以本院111年度消債清字第3
    號裁定自同日下午4時起開始清算程序。嗣經本院司法事務
    官執行清算程序後，發現債務人名下財產僅有彰化光復路郵
    局存款新臺幣（下同）1,465元，及已下市誠洲股份有限公
    司股份141股，其財產價值不高，堪認清算財產已不敷清算
    財團費用與財團債務，因此依消債條例第129條第1項，於11
    1年7月11日以111年度司執消債清字第14號裁定清算程序終
    止並確定在案，有郵政存簿儲金簿影本、稅務電子閘門財產
    所得調件明細表各1份、本院111年度消債清字第3號、111年
    度司執消債清字第14號民事裁定及相關卷證可憑，依前揭規
    定及說明，本院應依職權裁定是否免除債務人之債務。本院
    復依消債條例第136條規定，通知債務人及債權人以書面表
    示意見，並於111年12月6日上午9時5分到場陳述意見，然未
    經全體普通債權人表示同意債務人免責，先予敘明。
三、經查：
(一)債務人有消債條例第133條所定應不免責之事由：
 1、按法院於清算程序終止或終結之裁定確定後，依消債條例第
    133條為是否免責裁定之審查時，應以自裁定開始清算程序
    時起至裁定免責前之期間，作為認定債務人有無薪資等固定
    收入之期間（臺灣高等法院暨所屬法院98年法律座談會民事
    類提案第39號研討意見參照）。故本院依消債條例第133條
    為免責與否之審查時，應先就債務人自111年2月18日經本院
    裁定開始清算程序時起至本件裁定免責前之期間，計算其固
    定收入與必要生活費用之數額，固定收入扣除必要生活費用
    後有餘額者，再計算比較普通債權人之分配總額與債務人聲
    請清算前2年間，可處分所得扣除必要生活費用之數額，以
    認定是否具有消債條例第133條前段所定之應不免責事由。
 2、查債務人於開始清算程序後，陳報110年2至7月每月收入均
    為25,250元，並提出彰化縣文化局臨時人員雇用通知書影本
    1份為據（見111年度消債清字第3號卷〈下稱消債清卷〉第97-
    98頁)，堪信債務人所述屬實。而債務人陳報每月支出費用
    為15,616元、負擔4分之1扶養配偶費用為3,000元，合計18,
    616元。本院審酌以最近1年衛生福利部或直轄市政府所公告
    當地區每人每月最低生活費1.2倍計算之每人每月最低生活
    費用，因衛生福利部公告111年度台灣省平均每人每月最低
    生活費用為14,230元，換算債務人自己與需負擔配偶扶養費
    用之金額，每月最低生活費用係21,345元（計算式：14230*
    1.2*1.25=21345）。債務人自行主張之必要生活費用，低於
    依債清條例換算之所需費用，即使依照債清條例金額換算，
    債務人月收入扣除必要生活費用及扶養費後，為3,905元（
    計算式：00000-00000=3905)，仍有剩餘，而有消債條例第1
    33條前段情形。
 3、債務人主張聲請清算前2年間，係在彰化縣文化局擔任臨時
    人員，每月薪資約26,000元等語，而本院依職權調閱聲請人
    之109、110年度稅務電子閘門財產所得調件明細表（見消債
    清卷第53頁、本院卷第13頁），債務人聲請清算前二年之可
    處分所得共計646,300元（計算式：320250+323700+2350＝64
    6300）。又債務人本人與應受其扶養者每月必要生活費用合
    計為21,345元，業如前述，其兩年合計為512,280元（計算
    式：21345*12*2=512280），兩相比較尚有餘額134,020元（
    計算式：000000-000000＝134020），債務人須清償普通債權
    人達134,020元，始得免責。然全體普通債權人於本件清算
    程序中均未受分配，且全體債權人未同意債務人免責，揆諸
    前揭規定，債務人已有消債條例第133條所定之不免責事由
    。
(二)債務人無消債條例第134條各款所定之應不免責事由：
 1、按消費者債務清理條例關於清算程序係以免責主義為原則，
    不免責為例外，倘債權人主張債務人有消費者債務清理條例
    第134條各款所定不免責之事由，自應由債權人就債務人有
    合於上開各款要件之事實，提出相當之事證以實其說。
 2、債權人等雖均具狀表示不同意債務人免責，惟對於債務人是
    否具有消債條例第134條各款所列之不免責事由，則均未提
    出任何具體主張或事證證明。而債務人如何負擔生活必要費
    用乙節，已據債務人陳述如前；又債務人名下之財產，有本
    院依職權調取之債務人稅務電子閘門財產調件明細表可憑。
    本院復查無證據足認債務人上開陳述有何不實之處，自難認
    債務人有隱匿收入、財產，或有何種應不免責之行為。準此
    ，債權人既均未具體主張或提出任何事證證明債務人有符合
    消債條例第134條各款所列之不免責事由，且本院依卷內現
    有資料及依職權調查之結果，查無債務人有該條各款所定不
    免責事由之情事，無從認定債務人有該條各款所定之應不免
    責事由。
四、綜上所述，債務人業經本院為終結清算程序之裁定確定，雖
    查無同條例第134條各款所列之不免責事由，但有消債條例
    第133條所定應不免責情形，復未經普通債權人全體同意免
    責，自應裁定不免責。復按債務人因消債條例第133條之情
    形，受不免責之裁定確定後，繼續清償達該條規定之數額，
    且各普通債權人受償額均達其應受分配額時，得聲請法院裁
    定免責；及法院為不免責或撤銷免責之裁定確定後，債務人
    繼續清償債務，而各普通債權人受償額均達其債權額之百分
    之20以上者，法院得依債務人之聲請裁定免責，同條例第14
    1條、第142條定有明文；是債務人經本院裁定不免責後，如
    繼續清償達消債條例第133條或第142條所規定之數額，自得
    依前開規定，聲請本院裁定免責，附此敘明。
五、依消債條例第133條，裁定如主文。
中　　華　　民　　國　　111  　年　　12　　月　　8 　日
                 民事第一庭    法　　官　張佳燉
以上正本係照原本作成。
如不服本裁定，應於裁定送達後10日內，以書狀向本院提出抗告
，並繳納抗告費新臺幣1千元。
中　　華　　民　　國　　111 　年　　12　　月　　8 　　日
                               書 記 官  曾靖雯